臺灣桃園地方法院民事判決　　　　　　　 96年度訴字第243號
原　　　告　乙○○
訴訟代理人　邱鎮北律師
複　代理人　莊守禮律師
被　　　告　丁○○
訴訟代理人　陳鄭權律師
複　代理人　何豐行律師
　　　　　　丁俊和律師
上列當事人間清償債務事件，經本院於民國96年6 月26日言詞辯
論終結，判決如下：
    主  文
被告應給付原告新臺幣玖拾陸萬元，及自民國九十六年三月十四
日起至清償日止，按年息百分之五計算之利息。
原告其餘之訴駁回。
訴訟費用由被告負擔百分之九十五，餘由原告負擔。
本判決第一項於原告以新臺幣參拾貳萬元為被告供擔保後，得假
執行。但被告以新臺幣玖拾陸萬元為原告供擔保，得免為假執行
。
原告其餘假執行之聲請駁回。
    事  實
甲、原告方面：
一、聲明：
  (一)被告應給付原告新台幣（下同）100 萬元，及自起訴狀繕本
    送達翌日起至清償日止，按週年利率5 ％計算之利息。
  (二)願供擔保請准宣告假執行。
二、陳述：
  (一)被告於民國94年9 月21日向原告借款100 萬元（下稱系爭借
    款），原告委由原告之妻甲○○自原告設於新竹國際商業銀
    行山子頂分行第00000000000 號帳戶內提領96萬元，當場交
    付被告，另4 萬元則係預先扣除之利息。
  (二)嗣原告向被告催討前揭借款，被告均置之不理，原告以起訴
    狀繕本之送達為催告其返還借款之意思表示，被告應自前揭
    催告日起1 個月返還借款。爰依民法第474 條規定請求判決
    如訴之聲明所示。
三、證據：提出存摺節本影本1 件為證，並聲請訊問證人甲○○
    ，及聲請調閱台灣桃園地方法院檢察署95年度交查字第222
    號偵查卷宗。
乙、被告方面：
一、聲明：駁回原告之訴，如受不利判決，願供擔保請准宣告免
    為假執行。
二、陳述：
  (一)兩造及訴外人黃吉良為世交，94年9 月21日原告與黃吉良約
    定借款100 萬元予黃吉良，由被告代為將96萬元轉交予黃吉
    良，再由黃吉良開立支票，由被告轉交予原告，故兩造間並
    無消費借貸之法律關係，原告並未就兩造間有消費借貸之事
    實及法律關係舉證，且依最高法院93年度台上字第19號判決
    意旨，非謂有將96萬元交付予被告，即得推論兩造當然為消
    費借貸關係。此觀原告所收受之支票上無被告之背書益得明
    證。
  (二)證人甲○○僅能證明交付96萬元現金予被告，無法證明兩造
    間有消費借貸之法律關係。黃吉良常年簽發支票向原告借貸
    ，且均在原告之上開帳戶內提示。
  (三)退萬步言之，縱鈞院認兩造間成立消費借貸之法律關係，原
    告既已自承其於交付借款時即已先扣除4 萬元之利息，實際
    上僅交付96萬元，依民法第206 條、第207 條規定及最高法
    院29年上字第1306號判例意旨，就該扣除之4 萬元部分，不
    發生返還請求權，以免原告將該筆金額滾入原本再生利息巧
    取利益。
三、證據：聲請訊問證人黃吉良、丙○○。
    理  由
一、原告於94年9 月21日委其妻甲○○自新竹國際商業銀行山子
    頂分行原告帳戶內提領96萬元交付予被告之事實，為兩造所
    不爭執，復有證人甲○○於本院證述之證詞及原告之帳戶存
    摺節本影本在卷可稽（見本院卷第6 、39-40 頁），堪信為
    真實。
二、原告主張上開96萬元係被告向其借款而交付，兩造間為消費
    借貸關係，惟為被告所否認，被告則以係訴外人黃吉良向原
    告借款，被告僅係代收轉交黃吉良，兩造間無借貸關係等詞
    置辯。是兩造就系爭96萬元之交付係消費借貸款並無爭執，
    所爭執者乃借款人係被告或黃吉良？借貸關係存在於何人間
    ？經查：
  (一)系爭借款是被告出面向原告洽借，並由原告之妻自原告之銀
    行帳戶領款後當場交付被告收受，被告並未告知該借款係他
    人所借或要轉交他人，僅說改天再將支票交付原告等情，業
    據證人即原告之妻王月鳳於本院證述在卷（見本院卷第39─
    40頁） 。
  (二)依證人即被告之前妻丙○○於本院證述：被告拿回96萬元後
    將錢交付黃吉良，黃吉良即簽發支票交付被告，被告幫黃吉
    良拿錢，有收取一點報酬；黃吉良前後共向被告借款數千萬
    元，其中有被告夫妻的錢，也有親戚朋友的錢，幫黃吉良調
    錢有收取利息，有證人丙○○之證詞在卷可參（見本院卷第
    57─62頁）；又被告係黃吉良之表哥，黃吉良向被告借款，
    總額大約3000多萬元，黃吉良陸續簽發26張支票給被告；而
    被告持黃吉良之支票向親友借款，並未告知支票來源，各該
    親友亦不知支票來源等情，亦經被告及貸予被告金錢之證人
    於黃吉良被訴詐欺之刑事案件供述在卷（見臺灣桃園地方法
    院檢察署95年交查字第222 號卷筆錄）。是足見被告雖持黃
    吉良之支票向親友借款，惟均係以自己名義借款，再轉借予
    黃吉良賺取利息。
  (三)本件被告向原告借款，並未告知係代黃吉良借款，借貸之合
    意存於兩造間，被告向原告借款後縱轉借黃吉良使用，賺取
    黃吉良之利息，惟係被告與黃吉良間之關係，原告與黃吉良
    間並無借貸意思表示之合致，本件借貸之借款人應係原告，
    借貸關係應存在於兩造間，可堪認定。
三、該扣除之4 萬元之利息，原告得否請求返還？
  (一)按債權人除前條限定之利息外，不得以折扣或其他方式巧取
    利益，民法第206 條定有明文。再按「據上訴人稱，借字上
    所載1,200 元之數額，實照八折扣算，祇收到960 元云云。
    如果屬實，自係民法第206 條所謂以折扣方法巧取利益，關
    於折扣之240 元，被上訴人既未實行交付，即不發生返還請
    求權。」（最高法院29年上字第1306號判例參照）。是借款
    時預扣利息，就該預扣利息而未實際交付部分，自不成立消
    費借貸關係。
  (二)查系爭借款金額為100 萬元，實際上僅交付96萬元予被告，
    另4 萬元為預扣利息之事實，為兩造所不爭執，原告上開行
    為，自係所謂以其他方法巧取利益，則就預扣4 萬元部分，
    原告既無交付之事實，應認借款契約僅於交付之96萬元發生
    借貸效力。
  (三)按約定利率超過週年利率20％者，債權人對於超過部分之利
    息，無請求權，民法第205 條固有明文。本件系爭借款約定
    100 萬元借款，每月利息4 萬元，折算約定利率為週年利率
    48％（40,000×12÷1,000,000 ＝0.48），已逾法定最高利
    率年息20％之限制，依前開規定，原告對超過20％部分無請
    求權。惟此規定僅使債權人無請求權而已，並非約定無效，
    而謂其債權不存在。換言之，超過部分僅為自然債務，尚非
    無效，債權人請求時，債務人對於超過部分得拒絕給付，但
    已為任意給付者，債權人受領仍有法律上之原因；債務人只
    要依自己意思而為給付時，縱不知民法第205 條之規定，仍
    不得請求返還。本件原告於借款予被告時，其間已約定借款
    100 萬元，利息為4 萬元，原告預扣利息4 萬元，交付被告
    96萬元，被告以清償利息之意思同意原告自100 萬元中給付
    4 萬元利息予原告之合意，雖支付時其利率超逾年息20％，
    然既經被告任意給付，自不得再由已給付之利息抵充本金。
  (四)本件原告起訴狀訴之聲明就利息部分記載「自起訴狀繕本送
    達翌日起至清償日止，按週年利率5 ％計算之利息。」，惟
    於起訴狀事實理由欄陳述「原告以本起訴狀繕本送達，為催
    告其返還所積欠前揭借款之意思表示，被告並自前揭催告日
    起1 個月，返還所積欠之借款100 萬元予原告。」等語，聲
    明與理由不符，是依原告所述理由應認原告真意就利息部分
    係請求自起訴狀繕本送達1 個月之翌日起算。
四、綜上所述，原告依據借貸之法律關係請求被告給付96萬元及
    及自起訴狀繕本送達後1 個月之翌日即96年3 月14日起至清
    償日止，按週年利率5 ％計算之利息，為有理由，應予准許
    。逾此範圍之請求為無理由，應予駁回。
五、假執行：兩造均陳明願供擔保，請准宣告假執行或免為假執
    行，經核均無不合，爰各酌定如主文所示之擔保金額，併予
    准許。原告其餘假執行之聲請，因訴之駁回而失所依據，不
    予准許。
六、本案事證已臻明確，兩造其餘主張陳述及所提之證據，經審
    酌後於本件判決結果無影響，爰不逐一論述，附此敘明。
七、綜上所論，原告之訴為一部有理由，一部無理由，依民事訴
    訟法第79條、第390 條第2 項、第392 條第2 項，判決如主
    文。
中　　華　　民　　國　　96　　年　　7 　　月　　24　　日
                  民事第二庭    法　官　蔡寶樺
以上正本係照原本作成
如對本判決上訴，須於判決送達後20日內向本院提出上訴狀
中　　華　　民　　國　　96　　年　　7 　　月　　25　　日
                    　　　　　　書記官　謝至菁
